【裁判字號】    97,易,1322
【裁判日期】    980728
【裁判案由】    公共危險等
【裁判全文】
臺灣高雄地方法院刑事判決              97年度易字第1322號
公  訴  人  臺灣高雄地方法院檢察署檢察官
被      告  甲○○
選任辯護人  張清雄律師
上列被告因公共危險等案件，經檢察官提起公訴（97年度偵字第
7762號），本院判決如下：
    主  文
甲○○預備放火燒燬現供人使用之住宅，處有期徒刑參月，如易
科罰金，以新臺幣壹仟元折算壹日，扣案之空汽油桶壹只沒收。
並應於刑之執行完畢後，令入相當處所施以監護壹年。
    事  實
一、甲○○長期酒精成癮，有被害妄想及幻覺症狀持續數年之久
    ，經診斷患有精神分裂症，因精神障礙致其辨識行為違法或
    依其辨識而行為之能力顯著減低，為精神障礙之人。於民國
    97 年3月4 日中午12時飲用米酒2 瓶後，因乙○○位於高雄
    市三民區○○○路478 號住處發出施工噪音而心生不滿，為
    圖洩憤，竟基於放火燒毀現供人使用住宅之犯意，於同日下
    午4 時7 分許，先持自備之汽油桶至加油站購買2 公升之汽
    油，再持上開裝有汽油之汽油桶至上址，將汽油潑灑在乙○
    ○停放於該處後院之車牌號碼JW-7 887號自用小貨車、後院
    內及牆邊，隨即離去現場，預備放火，惟旋遭乙○○及在該
    處施工之吳文進發覺後報警處理，並在甲○○身上及位於高
    雄市三民區○○○街之住處扣得購買汽油之統一發票1 張及
    空汽油桶1 只。
二、案經高雄市政府警察局三民第一分局報告臺灣高雄地方法院
    檢察署檢察官偵查起訴。
    理  由
壹、證據能力部分
（一）按被告以外之人於審判外之言詞或書面陳述，除法律有規
      定者外，不得作為證據；被告以外之人於審判外之陳述，
      雖不符刑事訴訟法第159 條之1 至第159 條之4 之規定，
      而經當事人於審判程序同意作為證據，法院審酌該言詞陳
      述或書面陳述作成時之情況，認為適當，亦得為證據，當
      事人、代理人或辯護人於法院調查證據時，知有第159 條
      第1 項不得為證據之情形，而未於言詞辯論終結前聲明異
      議者，視為有前項之同意，刑事訴訟法第159 條第1 項及
      第159 條之5 分別定有明文。本件證人乙○○、吳文進於
      警詢中之陳述，及扣押筆錄、扣押物品目錄表、酒精濃度
      測試表，雖屬被告以外之人於審判外之言詞或書面陳述，
      然當事人於準備程序對於上開證據方法之證據能力均表示
      不爭執，本院審酌前開審判外之言詞或書面陳述於作成時
      之情況，並無違法不當或證明力明顯過低之瑕疵，應得作
      為證據。
（二）次按現行刑事訴訟法關於「鑑定」之規定，除選任自然人
      充當鑑定人外，另設有囑託機關鑑定制度。而依同法第
      198 條、第208 條之規定，由法院、審判長、受命法官或
      檢察官視具體個案之需要而選任、囑託鑑定人或鑑定機關
      、團體，並依第206 條之規定，提出言詞或書面報告者，
      即符合同法第159 條第1 項所定得作為證據之「法律有規
      定」之情形。卷附之高雄市立凱旋醫院出具之精神鑑定書
      係本院囑託鑑定，揆諸前揭說明，應有證據能力。
貳、實體部分
一、訊據被告甲○○矢口否認有何預備放火犯行，辯護意旨以：
    被告於潑灑完汽油後就直接回住處睡覺，並無準備點火之動
    作，未達預備放火之階段，又被告於警詢時呼氣酒測值高達
    1.75MG/L，已達迷醉狀態，警詢筆錄之任意性有待商榷云云
    。
二、經查：
（一）被告甲○○於97年3 月4 日下午4 時7 分許，先持自備之
      汽油桶至加油站購買2 公升之汽油，持裝有汽油之汽油桶
      至乙○○位於高雄市三民區○○○路478 號住處，將汽油
      潑灑在乙○○停放於該處後院之車牌號碼JW-7887 號自用
      小貨車、後院內及牆邊後，隨即離去現場之事實，業據證
      人即在上址施工之吳文進於警詢中證稱：97年3 月4 日下
      午4 時許，其在高雄市○○○路478 號後院工作，被告忽
      然持一桶裝有汽油之桶子朝乙○○之自小貨車JW-7887 號
      潑汽油，又朝上址後院內及牆邊陸續潑灑汽油，後來被告
      就離開現場等語（見警卷第11至12頁），復據證人乙○○
      於警詢中證稱：97年3 月4 日下午4 時10分許，在其住處
      後院施工之工人跑來跟其說，有人要在其住處後院潑汽油
      ，其就到後院察看，看到被告手拿1 桶子先向停在其住處
      後面之自小貨車JW-7887 號後車廂潑汽油，然後又至其住
      處後院內及圍牆邊潑汽油，其認為被告可能會放火點燃，
      所以其就跑到住處內，當其又到後院察看時，被告已經離
      開現場等語（見警卷第7 至8 頁），且被告亦於偵查中自
      陳：伊有於97年3 月4 日下午4 時7 分持扣案之白色塑膠
      桶至自立一路303 號自立加油站買了60元之92無鉛汽油，
      將這桶買來之汽油拿去潑在九如二路478 號之圍牆後院及
      當時停放在旁之1 部自用小貨車等語（見偵卷第5 頁），
      並有現場照片、加油站監視器翻拍照片在卷可憑（見警卷
      第23至27頁），及購買汽油之統一發票1 張及空汽油桶1
      只扣案可佐，其事實足堪認定。
（二）又據被告於警詢中自陳：伊因上述處所施工整天很吵，伊
      很生氣，才持汽油至該處潑灑等語（見警卷第4 頁），可
      知被告係因上址發出施工噪音而心生不滿，為圖洩憤，方
      持自備之汽油桶至加油站購買汽油，再持上開汽油桶至上
      址，將汽油潑灑於停放在上址後院之自用小貨車、後院內
      及牆邊，衡以一般人應知悉汽油有引火點燃之危險，被告
      竟在他人住宅後院、牆邊及車輛等處潑灑汽油，再觀之現
      場照片所示（見警卷第24頁），被告係將汽油潑灑在上開
      車輛後載極易引燃之木板上，若一經點火，勢必快速引燃
      延燒至乙○○之住宅，是被告當時確具預備放火燒燬現供
      人使用住宅之犯意乙節，亦堪認定。辯護意旨雖以：被告
      於警詢時呼氣酒測值高達1.75MG/L，已達迷醉狀態，警詢
      筆錄之任意性有待商榷云云，惟被告於警詢時就前述購買
      汽油之時地、潑灑汽油之手法、潑灑汽油之原因均陳述明
      確，且與偵查中所述相符，難認有欠缺任意性而為陳述之
      情事，辯護意旨所指，尚不足採。
（三）再按刑法第173 條所稱之「放火」，係指行為人對於特定
      物，故意以火力使之燃燒者而言；是若行為人僅為前置階
      段，而尚未至「故意以火力使之燃燒」者，則其行為僅止
      於「預備」階段，而不能謂已著手於「放火」構成要件行
      為之實施。再刑法第173 條第1 項之放火燒燬現供人使用
      之住宅罪，所謂「燒燬」，係指該住宅主要部分或效用滅
      失之燒燬（最高法院89年度臺上字第2495號判決意旨參照
      ）。本件被告以其自備之汽油潑灑在上址後院、牆邊及車
      輛等處，而尚未引火點燃，是被告客觀上尚未開始實施「
      故意以火力使之燃燒」之行為，惟因汽油可隨時引火點燃
      ，且被告所潑灑汽油之處均位於乙○○之住宅後院內，一
      經點火，勢必延燒至乙○○之住宅，被告上開行為，實已
      具備燒燬現供人使用住宅之危險可能性，是以，被告尚未
      開始著手為放火燒燬住宅構成要件行為之實施，僅止於「
      預備」放火之行為前置階段，而係預備對現供乙○○使用
      之住宅放火之舉甚明。辯護意旨雖以：被告於潑灑完汽油
      後就直接回住處睡覺，並無準備點火之動作，未達預備放
      火之階段云云，然衡情一般人均應知悉汽油有引火點燃之
      效用，被告為圖洩憤，在上開車輛所載運極易燃之木板上
      及該處後院、牆邊潑灑汽油，在客觀上已可評價為預備放
      火之行為，縱被告事後並無引火點燃之舉動，此僅被告並
      未著手實施放火行為，並不影響被告已該當預備放火之犯
      行，辯護意旨所述，亦難憑採。
（四）綜上，本件事證明確，被告前揭犯行堪以認定，應依法論
      科。
三、核被告甲○○所為，係犯刑法第173 條第4 項之預備放火燒
    燬現供人使用之住宅罪。按行為時因精神障礙或其他心智缺
    陷，致其辨識行為違法或依其辨識而行為之能力，顯著減低
    者，得減輕其刑，刑法第19條第2 項定有明文。被告經本院
    依職權送高雄市立凱旋醫院精神鑑定結果，認被告有長期飲
    酒習慣，停酒時出現嚴重之戒斷症狀，且長期於精神科就診
    ，持續有被害妄想及幻覺等症狀，雖然酒精亦會造成精神病
    症狀，然被告症狀持續時間多達數年，應可符合精神分裂之
    診斷，又被告飲酒未曾間斷，住院多次，每次住院均在1 個
    月左右，故無法完全排除是酒精引起之精神病，被告本件犯
    案前飲用2 瓶600ml 之米酒，酒精呼氣高達1.75MG/L，若是
    一般人在此酒精濃度下已有生命危險，但考量被告長期酒精
    成癮，其對酒精已有耐受性，同樣濃度之酒精對被告之中樞
    神經並無相當於一般人之效應，但仍會影響被告之判斷力並
    增加其衝動性，使被告產生不當之攻擊行為，被告犯案當時
    符合精神科診斷為1.酒精依賴2.酒精中毒3.精神分裂症，是
    被告犯案當時因飲酒以致判斷力下降衝動控制不住，其具有
    辨識行為違法之能力，但依其辨識而行為之能力減低等情，
    此有該院98年6 月16日精神鑑定書1 份在卷可憑（見本院三
    卷第46至48頁），可知被告因長期酒精成癮，經診斷患有精
    神分裂症，復參諸被告確於當日中午12時飲用米酒2 瓶，其
    酒精呼氣高達1.75MG/L乙節，為被告所自陳，並有酒精濃度
    測試單1 紙附卷可憑（見警卷第21頁），足見被告確因飲酒
    致其行為當時對於外界事物之知覺與判斷作用，以及自由決
    定意思之能力，已較普通人之平均程度顯然減退，故被告犯
    行當時之精神狀態應符合刑法第19條第2 項所稱「行為時因
    精神障礙，致其辨識行為違法或依其辨識而行為之能力顯著
    減低」，爰依刑法第19條第2 項規定，減輕其刑。爰審酌被
    告因一時情緒氣憤，預備放火燒燬現供人使用之住宅，行為
    實有不該，惟念及其患有精神分裂症，且當時因精神障礙，
    致其辨識行為違法或依其辨識而行為之能力顯著減低，又其
    所犯僅屬預備階段，危險性相對較低，而尚未造成實質損害
    等一切情狀，量處如主文所示之刑。又扣案之空汽油桶1 只
    ，為被告所有，業據其供陳在卷（見警卷第4 頁），且係供
    本件預備放火犯行所用，爰依刑法第38條第1 項第2 款規定
    宣告沒收。至扣案之購買汽油統一發票1 張，並非直接供本
    件預備放火所用，爰不予宣告沒收，併此敘明。另參諸上開
    精神鑑定書所建議，因被告於鑑定過程中以淡化之態度面對
    此一公共危險案件，顯示被告有某程度上之認知扭曲並未學
    習到某些警惕，故有治療之必要，其治療課程內容建議為監
    護治療處分、戒酒治療，加強病識感及服藥遵從度，維持病
    情及情緒穩定，加上後續之家庭及社會監督，以避免被告再
    次發生此一行為等情（見本院三卷第48頁），並考量被告因
    長期酒精成癮，持續有被害妄想及幻覺等症狀，且於飲酒後
    會有不當之攻擊行為，經診斷患有精神分裂症，又被告於飲
    酒後所為本件預備放火行為，對公眾生命及財產安全確有相
    當威脅，足見被告顯有接受藥物治療及適當監督保護之必要
    ，以避免將來有再犯及危害公共安全之虞，是為確保被告得
    以接受適當機關實施治療，爰依刑法第87條第2 項前段、第
    3 項之規定，併予宣告令入相當處所施以監護1 年，以達其
    個人治療及社會防衛之效。
四、至公訴人認被告前揭預備放火行為，另涉犯刑法第305 條恐
    嚇罪嫌，惟查，證人乙○○於警詢中證稱：其與被告是鄰居
    關係，平常見面也有在打招呼，與被告沒有任何仇恨或糾紛
    等語（見警卷第8 頁），被告亦於警詢中自陳：伊與乙○○
    沒有糾紛或仇恨，因上述處所施工整天很吵，伊很生氣，才
    持汽油至該處潑灑等語（見警卷第4 頁），可知被告與乙○
    ○並無怨隙，被告係因上址發出施工噪音而心生不滿，單純
    為圖洩憤，方至上址潑灑汽油預備放火，難認有何恐嚇犯意
    之存在，復查卷內亦無其他足證被告確以潑灑汽油之方式恐
    嚇乙○○之證據，此部分之犯行尚屬不能證明，又因公訴人
    認該部分與上開經論罪科刑之預備放火部分為想像競合之裁
    判上一罪關係，爰不另為無罪判決之諭知，附此敘明。
據上論斷，應依刑事訴訟法第299 條第1 項前段，刑法第173 條
第4 項、第1 項、第19條第2 項、第41條第1 項前段、第38條第
1 項第2 款、第87條第2 項前段、第3 項，刑法施行法第1 條之
1 ，判決如主文。
本案經檢察官丙○○到庭執行職務。
中    華    民    國    98    年    7    月    28    日
                  刑事第十一庭  審判長法  官  黃三友
                                      法  官  陳億芳
                                      法  官  林依蓉
以上正本證明與原本無異。
如不服本判決應於收受送達後10日內向本院提出上訴書狀，並應
敘述具體理由；如未敘述上訴理由者，應於上訴期間屆滿後20日
內向本院補提理由書（均須按他造當事人之人數附繕本）「切勿
逕送上級法院」。
中    華    民    國    98    年    7    月    29    日
                                      書記官  邱靜銘
附錄本件論罪科刑之法條：
刑法第173 條第1 項、第4項
放火燒燬現供人使用之住宅或現有人所在之建築物、礦坑、火車
、電車或其他供水、陸、空公眾運輸之舟、車、航空機者，處無
期徒刑或7 年以上有期徒刑。
預備犯第一項之罪者，處1 年以下有期徒刑、拘役或3 百元以下
罰金。


司法院資訊處製作；財團法人民間司法改革基金會備份。
